【裁判字號】    92,上訴,1145
【裁判日期】    920731
【裁判案由】    強盜等
【裁判全文】
臺灣高等法院刑事判決                          九十二年度上訴字第一一四五號
    上  訴  人
    即  被  告  丙○○
    指定辯護人  本院公設辯護人乙○○
右上訴人因強盜案件，不服臺灣臺北地方法院九十一年度訴字第一三三號，中華民
國九十二年一月二十日第一審判決（起訴案號：臺灣臺北地方法院檢察署九十一年度
偵字第一三四一七號，及移送併案辦理：臺灣臺北地方法院檢察署九十一年度偵字第
二三七００號）提起上訴，本院判決如左：
    主  文
上訴駁回。
    事  實
一、丙○○因缺乏經濟來源，意圖為自己不法之所有，於民國九十一年五月十三日凌
    晨一時二十五分，攜帶客觀上足以對人之生命、身體具有危險性可供兇器使用之
    水果刀一支 (全長十六．二公分，刀刃長八．二公分，刀寬二．二公分 )，騎乘
    其所竊得之車牌號碼ＭＤＲ─一一九號重型機車 (竊盜部分業據丙○○撤回上訴
    ) ，至臺北市信義區○○○路一五八號ＯＫ便利商店，見店內僅有一位男性工作
    人員甲○○在店內後方補貨，乃逕自進入櫃檯區內，店員甲○○見狀上前詢問，
    丙○○即高喊搶劫，並自褲子口袋內取出預藏之前開水果刀，繼而抽出水果刀，
    該水果刀之刀尖朝向僅距其三、四十公分之店員甲○○，喝令店員甲○○開啟收
    銀機，以持刀脅迫之方式，致使甲○○不能抗拒，而依其指示開啟收銀機，丙○○即將手伸入收銀機內強行取走現款約新臺幣 (下同) 三千五百元 (原審誤載為
    三千一百元應予更正) ，得手後，丙○○並教導店員甲○○倘店長發現店內現金
    為何缺少，即回答遭朋友借走，同時又返還一百元紙幣三張及五十元硬幣二枚 (
    共計四百元) ，以做為店員甲○○繼續營業之資金，旋即騎乘上開機車駛離現場
    ，嗣經甲○○報案後，於同日凌晨一時三十分許，在臺北市信義區○○○路一四
    一號前，經警查獲丙○○，並扣得其所有供強盜所用之水果刀一支及強盜所得三
    千一百元 (已由店員甲○○領回) ，丙○○於警訊時冒用其弟丁○○之名應訊，
    並出具同意搜索書導引警方前往其位於台北市○○區○○街三三九巷九弄四號二
    樓住處，警方於該址住處遇見其父彭新翔始發現丙○○係冒用其弟丁○○之名應
    訊(行使偽造私文書部分，亦已據丙○○撤回上訴)。
二、案經臺北市政府警察局信義分局報請臺灣臺北地方法院檢察署檢察官偵查起訴，
    及移送併案審理(併辦事實與本件事實悉屬相同)。
    理  由
一、右揭事實，迭據被告丙○○迭於警訊、偵查、原審及本院審理時供承在卷，核與
    被害人即ＯＫ便利超商店員甲○○於警訊、偵查及本院調查時之指訴情節相符，
    並有被害人甲○○出具之贓物認領保管單一紙附卷及被告持供犯本件強盜罪所用
    之水果刀一支扣案可資佐證，又被告身材壯碩，攜帶水果刀在凌晨時分人煙稀少
    之際，至僅有店員甲○○一人留守之便利商店內行搶，並以足以造成人身危害之
    水果刀指向僅距其約三、四十公分之店員甲○○，已對於被害人甲○○之生命身
    體造成現時之危害，證人甲○○於本院調查時亦證稱：我當時是空手，應該不可
    以反抗，當時心情很緊張，不敢反抗等語，故被告之上開持刀脅迫行為已足以壓
    抑被害人甲○○之抗拒，使其喪失意思自由，而達於不能抗拒之程度亦明，至被
    害人甲○○實際有無抗拒則非所問，本件事證已臻明確。雖被告於本院調查時辯
    稱：案發當時因施用藥物，神智不清，本案應係在心神喪失或精神耗弱時所為云
    云，惟查被告於行搶得手之後，惟恐該ＯＫ便利商店內之資金不足，乃退還四百
    元與被害人甲○○，以做為繼續營運之資金，並教導被害人甲○○於店長發現資
    金有短差時如何應對，嗣於同日凌晨一時三十分許為警查獲，於警訊時，冒用其
    弟丁○○名義應訊，並熟記其弟丁○○身分資料，致警員一時之間亦未能察覺其
    冒名應訊事宜，分據被害人甲○○及證人即查獲本案之員警葉志豪證述綦詳，顯
    見被告案發之時，其行為外觀並無所謂神智不清之精神障礙狀況，且本案經送行
    政院衛生署基隆醫院鑑定結果，認為：「總結：個案屬於平均之中等智能，但其
    抽象思考的能力不佳，邏輯推理能力不良，思考比較僵化缺乏彈性，也比較缺乏
    類化的能力。個案目前情緒刺激有超載的現象，內心有一些anger ，想要爆發出
    來。其挫折忍受度並不佳，衝動控制能力不良，有一些敵意及攻擊傾向，對人顯
    得較不信任，與他人建立親密關係顯得有些困難。情緒狀態不穩定，判斷力也顯
    得不佳，容易因一些衝動的想法而做出一些衝動行為，有反叛性格傾向，個案可
    能需接受認知教育，教導其情緒管控及調適的方法，減少衝動行為發生之可能性
    ‧‧‧精神狀態檢查：個案意識清楚，外觀整齊，態度合作，注意力尚可，表情
    平淡，否認妄想或幻聽。其定向感、記憶力、抽象思考與計算能力尚可‧‧‧結
    論：無明顯證據足以支持個案之犯行，乃受疾病之不可抗力影響所致。個案案發
    當時雖有可能因受藥物影響而減低對衝動之控制力，但未達足以影響判斷之地步
    ，惟值得注意的是，受藥物影響乃是"自致於"受藥物影響，對於是否服用過量藥
    物，個案仍應負有完全之責任，故推定個案案發當時應負有完全之行為能力」等
    語，此有行政院衛生署基隆醫院九十二年七月七日九二基醫精字第０九二０００
    五０四八號函附之精神鑑定報告書一件在卷為憑，被告所辯案發當時因服用藥物
    導致神智不清云云，冀望藉此減輕其刑，即無足採，故被告於案發當時其精神狀
    況與常人無異，並無達於精神耗弱或心神喪失之程度；又被告強盜所得之金額，
    警方在被告身上查獲三千一百元，已由被害人甲○○代ＯＫ便利商店領回，然被
    害人甲○○於警訊時證稱：被告尚有返還三張一百元之紙幣及數枚五十元硬幣等
    語，本院詢問被害人甲○○究被告返還之金額若干？被害人甲○○證稱：以警訊
    時之記憶比較清楚，應以警訊之證述為準等語，本院復問被告返還五十元硬幣若
    干枚？被害人甲○○證稱：大概三、四個左右等語，本院再提示贓物認領保管單
    ，其上已有被害人代表ＯＫ便利商店領回五十元硬幣十八枚之記載，被害人甲○○乃證稱：我們 (五十元硬幣) 最多一排不會放超過二十個，超過部分我們會放
    在下面的保險櫃備用，我不知道後來他退我幾個，不過如果警訊的贓物領據，我
    有領了五十元硬幣十八枚，那被告退給我的應該只有二枚等語，故核被害人甲○○之證述，被告雖於得手後返還一百元紙幣三張及五十元硬幣二枚，共計四百元
    ，然強盜罪屬即成犯，被告強取三千五百元得手後，縱將其中四百元返還，乃無
    解其此部分強盜罪名之成立，故被告強盜所得之金額為三千五百元，原判決誤認
    為三千一百元，即有未洽，惟此誤認並不影響於判決結果，本院自得逕予更正，
    併此敘明。
二、扣案之水果刀一支，全長十六．二公分，刀刃長八．二公分，刀寬二．二公分，
    業經本院勘驗屬實，並製有勘驗筆錄一紙為憑，屬鋒利之銳器，在客觀上對於人
    之生命、身體具有危險性，自屬兇器，被告手持水果刀刀尖近距離指向被害人甲○○，而以脅迫方式，至使不能抗拒，盜取店內金錢，核被告所為，係犯刑法第
    三百二十八條之強盜罪而有刑法第三百二十一條第一項第三款之情形，應成立刑
    法第三百三十條第一項之加重強盜罪，又被告持刀迫令被害人甲○○開啟收銀機
    ，本身即係實施強盜行為，應包括在強盜行為內，不另成立強制罪名，又公訴人
    於起訴時就被告攜帶刀械強盜部分，認僅觸係犯刑法第三百二十八條第一項之強
    盜罪名，然公訴人於原審蒞庭時已當庭更正論罪法條為同法第三百三十條第一項
    之加重強盜罪，毋庸諭知變更起訴法條。
三、原審因而適用刑法第三百三十條第一項之規定，並審酌被告正值壯年，竟不思循
    正當管道賺取金錢，圖以非法手段取得他人財物，惡性非微，及其犯罪之動機、
    目的、手段、方法、犯罪所生損害，及犯罪後態度等一切情狀，量處有期徒刑七
    年二月，以示懲儆，及本件被告供犯罪所用之水果刀一支，係被告所有供犯本件
    強盜罪所用之物，業據被告於偵查、原審供明在卷，併予宣告沒收。經核原審認
    事、用法，均無違誤，量刑亦稱妥適，且本院審酌被告並無任何足以減輕其刑之
    法定事由，被告上訴意旨指摘原審量刑過重，請求撤銷改判，為無理由，應予駁
    回。
據上論斷，應依刑事訴訟法第三百六十八條，判決如主文。
本案經檢察官呂光華到庭執行職務。
中      華      民      國    九十二    年      七      月    三十一    日
                              臺灣高等法院刑事第二十四庭
                                  審判長法  官  陳  貽  男
                                        法  官  陳  憲  裕
                                        法  官  徐  世  禎
右正本證明與原本無異。
如不服本判決應於收受送達後十日內向本院提出上訴書狀，其未敘述上訴之理由者並
得於提起上訴後十日內向本院補提理由書（均須按他造當事人之人數附繕本）。
                                        書記官  陳  玲  憶
中      華      民      國    九十二    年      七      月    三十一    日
附錄本判決論罪科刑法條：
中華民國刑法第三百三十條第一項
犯強盜罪而有第三百二十一條第一項各款情形之一者，處七年以上有期徒
刑。


司法院資訊處製作；財團法人民間司法改革基金會備份。
